【裁判字號】    91,訴,3687
【裁判日期】    921029
【裁判案由】    發明專利申請
【裁判全文】
臺北高等行政法院判決                            九十一年度訴字第三六八七號
                              .
    原      告  三菱電機股份有限公司
    代  表  人  甲○○○
    訴訟代理人  乙○○專利代.
                陳昭誠（會計師）住同右
    被      告  經濟部智慧財產局
    代  表  人  蔡練生（局長）
    訴訟代理人  丁○○
                丙○○
右當事人間因發明專利申請事件，原告不服經濟部中華民國九十一年七月十二日經訴
字第○九一○六一一六五一○號訴願決定，提起行政訴訟，本院判決如左：
    主  文
原告之訴駁回。
訴訟費用由原告負擔。
    事  實
一、事實概要：原告於民國（下同）八十六年三月二十日以「昇降機捲揚裝置」向被
    告（原經濟部中央標準局，八十八年一月二十六日改制為經濟部智慧財產局）申
    請發明專利，經被告編為第00000000號予以審查，不予專利。原告不服
    ，申請再審查，案經被告於九十一年一月二十五日以（九一）智專三（三）○五
    ○一八字第○九一八七○○○一一二號專利再審查核駁審定書仍為應不予專利之
    處分。原告不服，提起訴願，遭決定駁回，遂提起行政訴訟。
二、兩造聲明：
    (一)原告聲明：訴願決定及原處分均撤銷。
    (二)被告聲明：如主文所示。
三、兩造之爭點：
    系爭申請案是否違反專利法第二十條第二項進步性之規定，而應不予發明專利？
    (一)原告主張：
      1.按凡利用自然法則之技術思想之高度創作，而可供產業上利用者，得依專利
        法第十九條及第二十條第一項之規定申請取得發明專利。再者，「發明係運
        用申請前既有之技術或知識，而為熟習該項技術者所能輕易完成者」仍不得
        依法申請取得專利，固為同法第二十條第二項所規定，唯該項規定之適用，
        必須頗為審慎，與經驗法則及專利法之宗旨相符，否則極易造成錯誤之審定
        而有違專利法鼓勵發明之精神。本案係關於一種「昇降機捲揚裝置」，主要
        係針對說明書第十一、十二圖所示之習知捲揚裝置，因直接安裝於捲揚機軸
        9之環狀絕對值編碼器20發生異常而欲更換時，必須將軸9抬起，並將用支持
        樑7之支持具抽出，以便卸下捲揚機8，其作業繁雜而耗時，且昇降路─頂部
        必須保留作業人員站立之空間。另一方面，編碼器20係以圍繞轉子12凸緣之
        方式設置，故其內徑變大，無法用一般電動機用之價廉物品，必須特別訂製
        ，價格太高。因此，本案之目的在於解決更換前述絕對值編碼器20時之缺失
        及該編碼器20之配置方式，而不是要提供一種創新編碼器 (本案結構中已另
        設有非屬創新特徵之旋轉編碼器29)。由是可知，所謂「申請前既有之技術
        或知識」及「熟習該項技術者」，應係指「昇降機捲揚裝置」技術而言，而
        不應為「伺服感測器」技術。更進而言之，本案解決前述習知技術問題所用
        之手段，固然與編碼器構造略有相似之處，但解決該技術問題所用之技術方
        案，往往因廠商而異，非一定要採用編碼器之構造不可。從而在昇降機捲揚
        裝置業者面臨本案相同的問題時，難謂絕對可由引證之伺服感測器資料輕易
        獲得提示。然而，原處分及原決定對本案專利要件，一直採用「伺服感測器
        的基礎與應用」一書第九十七、九十八頁所揭示之技術原理為核駁之審定，
        將本案昇降機捲揚裝置當作編碼器之創作審理，實過於牽強而不合理。換言
        之，上述引證資料僅只是伺服感測器原理結構的單純介紹，並不是要用來解
        決昇降機捲揚裝置的問題，或者與此一問題有明顯的關連，被告卻用以核駁
        本案昇降機捲揚裝置，且原決定機關復認「引證資料所揭示「藉對向配置裝
        設磁性體輪與偏壓磁鐵的磁感測器，依齒輪凹凸的轉動利用磁阻效應元件構
        成磁感測器的電阻變化以產生方波」即為一編碼器的原理與配置，本案將上
        述習用磁性體齒輪凹凸結構設置於驅動鋼絲索輪表面，可輕易自該引證資料
        思及，為熟習磁感測技術者所能輕易完成，不具進步性。」顯然已將本案認
        為是編碼器之創作，實有引證不當及錯解創作標的之嫌。
      2.本發明之標的為一種昇降機（一般俗稱為電梯）捲揚裝置，具有電動機的構
        造的外轉子1,2及編碼器29以及用以測定外轉子磁極位置之機構。
        (1)習知之此類裝置有如第11圖及12圖所示者。圖中之8為捲揚機、20為絕對
          值編碼器。12為轉子、11為鐵心。該絕對值編碼器20之原理與構造為習知
          技術。原告發現該習知之捲揚機未能正確測出磁極位置，乃研發本發明。
        (2)本發明之捲揚機基本構造如第1、2、4、5圖所示，第1圖中，29為旋轉編
          碼器，27為近靠開關（磁場磁極檢測部），30為凹凸狀之加工部（被檢測
          部），該磁場磁極檢測部至少有三個，其間隔距離為一對磁極之節距之
          1/3 ，而該磁極為捲揚機之轉子本身之磁極。
        (3)被告認為本發明之技術為「習用轉動感測技術之單純運用」。原告重申被
          告之認定與事實不符：
          本發明與第12圖所示之習知技術完全不同。
          本發明亦與被告所據以核駁本案之引證資料所揭示者完全不同。
      3.原處分指稱「惟查再審查引證案所揭示之電動機組入式編碼器用以控制電動
        機之轉速與方向原係一般公知之技術，且本案鋼絲索輪原即由電動機驅動，
        難謂二者之控制目的有差異」及原決定以「引證資料第九十八頁第六行已明
        載該編碼器藉檢出迴轉鼓的有無信號而檢出位置，而轉動感測器用以檢測旋
        轉體轉速或方向原係公知之技術，本案係以編碼器信號檢測捲揚機索輪之轉
        速與方向，難謂與引證資料間無任何技術上的顯著提示或暗示性關連或二者
        之控制目的有差異，故本案乃習知技術之單純運用，為熟習該項技術者所能
        輕易完成，亦不具進步性。」作為駁回理由乙節，實有誤解該引證資料內容
        且任意擴大解釋其用途之嫌，茲說明如次：
        (1)再審查引證資料係關於伺服感測器之技術，其目的在獲取一種編號信號，
          該引證資料所載之電動機組裝編碼器，其主旨在揭示「藉由齒輪凹凸之轉
          動，利用磁阻效應元件造成磁阻感測器之電阻值變化，再用電壓比較器將
          該電阻值變化施以波形整形而獲得方形波輸出」的編碼器原理。該引證資
          料並不是供昇降機捲揚裝置用來解決前述之習知技術問題，兩者間沒有絕
          對的關連性。
        (2)另一方面，本案「在索輪表面形成與磁極對應之凹部或凸部，以作為磁極
          顯示用被檢測部，並與該被檢測部相對向地設置磁場磁極檢測器，以檢測
          出與索輪共同旋轉之磁極位置」的構造，則旨在檢測索輪之轉速與方向，
          供控制索輪之驅動。
        兩相比較，引證資料之編碼器與本案捲揚裝置，在利用磁路變化之原理上或
        有相近之處，但就專利實務及判斷進步性之基準而言，「取得編碼信號」與
        「檢測捲揚機索輪之轉速與方向」是兩件不同的技術目的，熟習捲揚機技術
        者在測定索輪轉速或方向時，也不可能輕易的從編碼器之技術上找尋解決之
        道，故要以該引證資料認定其間有任何技術上的顯著關連，或認「難謂二者
        之控制目的有差異」，即顯然與經驗法則及專利進步性之判斷基準不符。
      4.再按原處分認「本案於一對磁場磁距間設置三個以上之磁檢測器僅係分解能
        力之單純指定，再審引證案第九十八頁圖三─五九之磁編碼器在一對磁場磁
        距中配置有二個檢測磁頭以檢出磁極位置」及原決定「至引證資料圖三─五
        九 (b)係單一鐵心之雙磁頭結構 (其磁頭線圈繞向不同)，旨在說明在一對
        磁場磁距中配置複數個磁頭係旋轉編碼器習用技術，可依分解能力決定磁頭
        數目，圖三─五八與本案同為凹凸磁極構造，原本即可依分解度設置多個磁
        頭，在圖三─五八之ψＡ，ψＢ輸出波形上亦可看出與本案圖三中27a與27c
        波形相同之處，並非如訴願理由所稱僅能利用一個磁感測器，故本案在磁檢
        測器分解能力之單純指定，為熟習轉動感測器技術者所能輕易完成，仍不具
        進步性」之認定實已曲解本案技術及引證資料。蓋本案在申請專利範圍第1
        項內界定「磁場磁極檢測器係以一對磁場所形成之磁距之1/3為間距至少設
        置3個」，其作用在磁場磁極檢測器部分可以用60度的分解能力辨識磁場磁
        極之位置，用少數之磁場磁極檢測器即可實施檢測。相對，引證資料圖三─
        五九所示之磁編碼器為不同於 (圖三─五八)之電動機組入式編碼器的磁調
        變型磁編碼器，其作用原理及目的、用途與本案之索輪方向及轉速測定機構
        不同，尤有甚者，其磁頭僅用一個 (請參考圖三─五九─ (a))，圖三─五
        九─ (b)磁頭構造係圖三─五九─ (a)之磁頭放大說明圖，雖顯示二個磁極
        ，但屬於同一個磁頭，故被告機關及原決定機關對此顯有誤解之嫌。故以該
        引證資料率謂本案之前述界定「僅係分解能力之單純指定」，顯然不合理。
        綜上所陳，與習知昇降機捲揚裝置技術相較，本案具備充分的新穎性及進步
        性要件，被告不予本案專利之理由與事實不符，原決定機關復予維持，顯有
        違專利法及專利實務之嫌。
      5.對被告答辯理由第一項略稱本案技術與再審引證資料所載之電動機組入式編
        碼器為同一原理之相似結構乙節，申訴如下：
        (1)原告專利申請案發明特徵與目的：
          在本申請案「先前技術」中已記載直接連結到馬達軸的絕對值編碼器，
            並記載利用在用以控制馬達電流的相位控制及用以控制旋轉速度或旋轉
            方向的速度控制，亦即，以往之先前技術一直都是利用編碼器的高分解
            能旋轉脈衝信號來進行相位控制及速度控制。
          然而先前技術之問題，係在於上述一般所使用的編碼器29馬達的旋轉位
            置（尤其是其磁場（magnetic field system）位置）與編碼器輸出脈
            衝信號的相關關係並非是絕對的。本發明乃為了顯示旋轉的絕對位置特
            地設置了脈衝計數器，以取得該值與實際的馬達磁場位置的相關關係。
          本案之實施例中，亦有使用一般的旋轉編碼器（第一圖之29），但僅靠
            該編碼器29並不能正確檢測電動機磁場之位置，故另在電動機上設置凹
            凸部以顯示實際磁場位置。藉由對該凹凸部之檢測，求得正確的磁場位
            置，作為控制旋轉之用。故在本案實施例3(說明書第12頁倒數第2行至
            第16頁第23行)中已述及在使用相位檢測器46(所謂脈衝計數器)從旋轉
            編碼器29之信號求得磁極之位置時，與本案磁極位置會產生差值。換言
            之，僅藉由再審引證資料之電動機組入式編碼器並不能達成本案之目的
            。
        (2)原告申請案與被告引證不同：
          本發明之裝置為確定該磁場位置之相關關係，在申請專利範圍第1項界
            定裝置要件，係設置有「對應於規定之磁極位置而形成的凸部或凹部」
            ，並設置磁場磁極檢測器以進行直接檢測磁場位置，在申請專利範圍第
            4項界定以磁場的磁距為基準，在該磁距中至少配設有3個檢測器。亦即
            本申請案，係設置有直接檢測磁場位置的「磁場磁極檢測器」，和一般
            的編碼器29相異，而且還是使用3個檢測器。被告答辯書所引用之書籍
            中，雖然揭示了檢測齒輪凹凸狀的一般編碼器，但並未揭示任何有關該
            齒輪的凹凸與馬達磁場位置的關係，而且也沒有記載使用複數個檢測器
            。
          引證資料所示之磁性齒輪係與所謂光學式編碼器(旋轉檢測器)之開縫(
            細長缺口)相對應，而且在整個圓周上設置一定數量，並藉兩個檢測器
            獲得旋轉之二相脈衝輸出。更具體而言，該引證資料僅為一般的磁性旋
            轉檢測器而已，其與電動機磁極的位置關係為何，即使是熟習此項技術
            者亦無法瞭解，故其揭露內容完全不足以否置本案專利要件。
      6.對被告答辯理由第二項略稱「本案為習知技術之單純運用」乙節，申訴如下
        ：
        (1)被告所引證之書籍雖然揭示有「經由齒輪凹凸部的旋轉，磁阻效應元件所
          構成之磁感應器的電阻值會產生變化，而將此變化於電壓比較器中予以波
          形整形可獲得方波輸出」之磁編碼器，但並未揭示有任何像本申請案一般
          ，於馬達的磁場磁距內至少利用3個檢測器，來檢測電動機的旋轉位置（
          尤其是該磁場的位置）。
        (2)本案中，係將三個檢測器與電動機磁場作對應配置，其理由已揭露在實施
          例一中，亦即，在剛開始旋轉時，即使正確的磁極位置不清楚，但因使用
          了適當個數之檢測器，故亦得以產生可供起動的轉矩。此種考量(界定)有
          其技術上的正面效應，並非僅是數字上的單純加減。
      7.對被告答辯理由第三項略稱「本案在磁檢測器分解能力之單純指定為熟習轉
        動檢測器技術者所能輕易完成」乙節，申訴如下：
        (1)被告引證書籍並未揭示配置數個檢測器之技術：
          被告引證書籍指出「第三─五八圖與第三─五九圖係為同類磁編碼器，且
          第三─五九（ｂ）圖係為單一鐵心2磁頭結構（磁頭線圈的卷繞方向不同
          ），並說明在一對磁極的磁場磁距間配置複數個磁頭為旋轉編碼器的習知
          技術，藉分析能力來決定磁頭數。」但是第三─五九（ｂ）圖的結構物，
          係由從對置於圖中Ｓ極左側的磁頭穿過捲有輸出線圈的鐵心，而到達對置
          於Ｎ極右側磁頭的磁路構成，並利用該磁路的磁性飽和來檢測，雖有兩個
          磁頭但終究其作用為一個檢測器，而並未揭示配置有複數個檢測器。因此
          ，本案並不是習知技術之單純運用。
        (2)被告引證書籍並未揭示電動機磁場與齒輪關係，亦未揭示編碼器透過二相
          脈衝求取電動機磁場位置方法：
          被告略稱：「該引證書籍之第三─五八圖雖然與本申請案之凹凸結構，類
          似且根據該分析度可設置複數個磁頭，而從第三─五八的輸出波形φＡ、
          φＢ也可以看出與本申請案第3圖內的波形27ａ、27ｂ相同，故不像起訴
          理由三所述一般為只是一個磁頭」乙節顯然有未正確了解本發明之處。茲
          詳查該第三─五八圖的內容，可由其波形看出編碼器的輸出脈衝係為錯開
          1/4磁距的習知之二相脈衝編碼器，因此，只是伴隨電動機的旋轉而輸出
          二個信號（２相）的元件而已。並且，在圖中雖記載由電動機與磁性體構
          成的齒輪，但並沒記載任何電動機的磁場與齒輪的關係，也未顯示透過編
          碼器產生的二相脈衝來求取電動機的磁場位置。
        (3)被告引證書籍並未揭示配置數個檢測器之技術引證書籍資料之圖3-58雖和
          一般旋轉檢測器一樣可以看到2個檢測器，但圖3-59則表面上好像有二個
          ，但實際上只是一個。
        (4)被告引證書籍並未揭示電動機磁場與齒輪關係，亦未揭示編碼器透過二相
          脈衝求取電動機磁場位置方法。如前所述，引證書籍資料中，完全未提及
          檢測時機與電動機磁場位置有任何關係，而且對於正確磁場位置不清楚時
          ，如藉由檢測位置來正確維持驅動轉矩之相對誤差。故引證書籍資料並未
          揭示本案技術之關鍵部分。
        綜上所述，本申請案並非僅陳述編碼器的技術，而是屬於具感應器檢測電動
        機的磁場位置之「昇降機捲揚裝置」，這和對應其旋轉而產生二相脈衝的所
        謂磁性式二相編碼器有異。被告之認定顯然有誤。
      8.被告所引用之引證資料不足以否定本發明之進步性與創作性。
        (1)引證資料之圖三─五八所示者為一種磁阻效應型磁編碼器，係利用磁性體
          齒端之齒部（凹凸）之磁阻變化使磁感測器產生磁感應者。相比之，本發
          明所採用者為近靠開關（磁場磁極檢測部）由凹凸部狀之加工部（被檢測
          部）接觸而動作，並未利用磁感應之原理。
        (2)該引證資料之圖三─五九為一種磁調變型編碼器，以磁鼓之迴轉使磁頭產
          生磁感應而發出信號者。惟本發明之磁極為捲揚機本身之電動機構造外轉
          子之磁極，配置（NSNS‧‧‧）與該圖三─五九之磁鼓之NSSNNSSNS‧‧
          ‧不同。
      9.本案是在通常電動機旋轉檢測用二相編碼器之外，可以適當檢測電動機磁場
        位置之設計，是一種具有對應磁極位置之凹凸部與3個磁極檢測器之昇降機
        用捲揚裝置，引證書籍所提示之電動機組入式編碼器不能達成本案之目的，
        實不宜作為否置本案專利要件之佐證。
      10.被告補充答辯理由一稱「以脈衝計數器進行旋轉絕對位置之偵測原習知技術
        的單純運用」乙節：查本案申請專利之標的為「昇降機捲揚裝置」，習知技
        術係利用編碼器來進行捲揚機馬達之相位控制及速度控制，惟習知技術之輸
        出脈衝信號的相關關係並非是絕對的，本發明乃設計脈衝計數器，以取得信
        號值與馬達磁場位置的相關關係。事實上本發明之實施例所揭示者及申請專
        利範圍第一項所界定為以鋼絲索輪表面之凸部或凹部而成之被檢測部以及至
        少三個磁場磁極檢測器進行轉速及旋轉絕對位置之偵測，並不是習知編碼器
        或脈衝計數器之單純利用。被告機關之答辯顯然有斷章取義之處。補充答辯
        理由二稱「本案僅單純的指定磁檢測器為三個磁頭為熟習轉動感測器技術者
        所能輕易完成」乙節：被告指稱引證書籍「圖三─五八與本案同為凹凸磁極
        結構」，惟查該引證案之凹凸結構為齒輪之齒，與本案之凹凸加工部30之設
        計不同。本案採用近靠開關27a、27b、27c之配置設計，與該圖3-58所示之
        單一個磁感測器之配備不同，效果也不同。被告指稱「原本即可依分解度設
        置多個磁頭」乙節，純係看到本案之設計以後才得知之「後知後覺」。該引
        證書並未教示可用多個磁頭。再查被告指稱「引證書籍之圖三─五八之ΦＡ
        、ΦＢ輸出波形上亦可看出與本案圖三中27a，與27c波形相同之處」乙節，
        波形本身為脈波狀並不表示相同技術，本案之磁場磁極檢測器係以一對磁場
        所形成之磁距之1/3為間距至少設置３個，檢測之準確度較高。此種配置設
        計，未見於該引證書籍，亦非能由該引證書籍易於思及。
      11.綜上所述可知：
        (1)被告據以核駁本件發明專利申請案之理由為本發明之技術「係習用轉動感
          測技術」 (引證資料為「伺服感測器的基礎與應用」一書第九七、九八頁
          )之單純運用，為熟習該項技術者所能輕易完成。原告咸認被告之認定顯
          然有誤。本發明申請專利之標的為「昇降機捲揚裝置」，引證資料所揭示
          者為電動機編碼器。
        (2)申請專利之標的與技術範圍以說明書之「申請專利範圍」所記載之內容為
          準。本件申請專利範圍共有八項，被告僅對其中之第一項提出核駁理由，
          而對其他各項並未作任何處分。
        (3)被告在其訴願答辯書及行政訴訟答辯書一再強調本發明之裝置與引證資料
          之轉動感測器 (編碼器)之技術原理相似。顯然被告未詳細審查本案申請
          專利範圍所界定之技術，而擴大解釋技術範圍。再查本發明之標的並不是
          電動機之轉動感測器，也不是一般所稱之編碼器，本發明之技術僅適用於
          昇降機捲揚機，並不適用於一般電動機。
    (二)被告主張：
      1.起訴理由指稱就本案技術而論，專利法第二十條第二項所謂「申請前既有之
        技術或知識」及「熟習該項技術者」應指「昇降機捲揚裝置」技術而言，而
        不應為「伺服感測器」技術云云；惟查本案之申請專利說明書第三、四頁「
        技術背景」已記載編碼器運用於昇降捲揚機之習知技術，而編碼器為伺服感
        測器之一種，自不應排除於「習知技術」之外，且本案「由一對磁極所組成
        之磁場，對向於該磁場而安裝於固定軸以構成電動機之另一部分的電極，對
        應於規定磁極位置而形成在前述驅動鋼絲索輪表面之凸部或凹部構成顯示磁
        極之被檢測部及相對於上述被檢測部以檢測隨前述驅動鋼絲索輪共同旋轉之
        規定磁極位置的磁極檢測器‧‧‧」，與再審引證資料第九十七─九十八頁
        所載之電動機組入式編碼器「藉對向配置裝設磁性體齒輪與偏壓磁鐵的磁感
        測器，依齒輪凹凸的轉動利用磁阻效應元件構成磁感測器的電阻變化以產生
        方波」為同一原理之相似結構（本案起訴理由書第三頁第七、八行亦記載「
        ‧‧‧本案解決前述技術問題所用之手段，固然與編碼器構造略有相似之處
        ‧‧‧」），可輕易自再審引證資料所揭示結構思及，實不具進步性。
      2.起訴理由又指陳再審查引證資料係「取得編碼信號」，與本案「檢測捲揚機
        索輪之轉速與方向」技術目的不同，但再審引證資料出自「伺服感測器的基
        礎與應用」一書第三章「轉動感測器的使用法」，而轉動感測器用以檢測旋
        轉體轉速或方向原係公知之技術，本案則以編碼器信號檢測捲揚機索輪之轉
        速與方向，難謂與引證資料間無任何技術上之顯著提示或暗示關連或二者之
        控制目的有差異，故本案為習知技術之單純運用，為熟習該項技術者所能輕
        易完成，不具進步性。
      3.起訴理由再指陳再審引證資料中圖三─五十八之電動機組入式編碼器與圖三
        ─五十九之磁調變型編碼器不同，其作用原理、目的、用途與本案之索輪方
        向及轉速測定機構不同，且圖三─五十九之磁頭僅為一個云云；惟查引證資
        料圖三─五十八與圖三─五十九同為磁編碼器，其中圖三─五十九（b）係
        單一鐵心雙磁頭結構（其磁頭線圈繞向不同），旨在說明在一對磁場磁距中
        配置複數個磁頭係旋轉編碼器習知技術，可依分解能力決定磁頭數目，圖三
        ─五十八與本案同為凹凸磁極結構，原本即可依分解度設置多個磁頭，在圖
        三─五十八之ΦＡ、ΦＢ輸出波形上亦可看出與本案圖三中27a與27c波形相
        同之處，並非起訴理由所稱僅為一個磁頭；故本案在磁檢測器分解能力之單
        純指定為熟習轉動感測器技術者所能輕易完成，實不具進步性。
      4.起訴補充理由指稱本案為了顯示旋轉的絕對位置設置了脈衝計數器以取得該
        值與實際的馬達磁場位置的相關位置，但旋轉絕對位置之偵測原係旋轉檢測
        器之習知技術，再審引證附件第九十七頁第三─五七圖及第二、三、四行說
        明即揭示了附基位置編碼器的輸出波形與一迴轉一○二四脈波的增量比較，
        而脈波增量比較即以脈衝計數器來進行，故以脈衝計數器進行旋轉絕對位置
        之偵測原係習知技術的單純運用，自不具進步性。
      5.起訴補充理由又指稱再審引證附件未揭示齒輪凹凸與馬達磁場位置之關係，
        亦未記載使用複數個檢測器云云；惟其中齒輪凹凸與馬達磁場位置之關係即
        係一種旋轉位置之檢測，而本案「對應於規定之磁極位置而形成的凸部或凹
        部」，並設置磁場極檢測器以進行直接檢測磁場位置，與再審引證資料第九
        十七─九十八頁所載之電動機組入式編碼器「藉對向配置裝設磁性體齒輪與
        偏壓磁鐵的磁感測器，依齒輪凹凸的轉動利用磁阻效應元件構成磁感測器的
        電阻變化以產生方波」為同一原理之相似結構（起訴理由書第三頁第七、八
        行亦記載「‧‧‧本案解決前述技術問題所用之手段，固然與編碼器構造略
        為相似之處‧‧‧」），可輕易自再審引證資料思及，不具進步性；再者，
        再審引證資料之圖三─五十八與圖三─五十九同為磁編碼器，其中圖三─五
        十九（ｂ）係單一鐵心雙磁頭結構（其磁頭線圈繞向不同），足見一對磁場
        磁距中配置複數個磁頭係旋轉編碼器習知技術，可依分解度決定磁頭數目（
        習知者即有二相、三相、四相、六相‧‧‧等），圖三─五十八與本案同為
        凹凸磁極結構，原本即可依分解度設置多個磁頭，在圖三─五十八中輸出波
        形ΦＡ、ΦＢ亦可看出與本案圖三中27ａ、27ｃ等波形相似之處，本案僅單
        純的指定磁檢測器為三個磁頭為熟習轉動感測器技術者所能輕易完成，不具
        進步性。
      6.起訴補充理由再指稱再審引證資料未揭示本案於馬達磁場磁距內至少利用三
        個檢測器來檢測電動機的旋轉位置一節，其中「於馬達磁場磁距內至少利用
        ３個檢測器（或磁頭）」之說明如前述答辯理由二後段所載，而「檢測電動
        機之旋轉位置」之說明如前述答辯理由一所載。
      7.起訴理由另指稱再審引證資料「並未揭示配置數個檢測器之技術」並不正確
        ，其理由如前述答辯理由二後段所載。另指稱再審引證資料「並未揭示電動
        機磁場與齒輪關係，亦未揭示編碼器透過二相脈衝求取電動機磁場位置方法
        」並不正確，其中「電動機磁場與齒輪關係」之說明如前述答辯理由二前段
        所載，而「編碼器透過二相脈衝求取電動機磁場位置方法」之說明如前述答
        辯理由一所載，至於相數（或磁頭數）差異之說明則如前述答辯理由二後段
        所載。
      8.綜上說明，本案「以對應磁極位置於鋼絲索輪表面形成凹部或凸部之顯示磁
        極之被顯示部，再以近接開關檢出磁極位置」僅係習用磁感測元件之等效置
        換，且再審引證資料第九十七、九十八頁已充分揭示凹凸磁極結構、複數個
        檢測磁頭結構及旋轉位置檢測方法，故本案係習用轉動感測器技術之單純運
        用，為熟習該等技術者所能輕易完成，不具進步性。
      綜上所述，被告原處分並無違法，敬請駁回原告之訴。
    理  由
一、按凡利用自然法則之技術思想之高度創作，而可供產業上利用者，固得依專利法
    第十九條暨第二十條第一項之規定申請取得發明專利。惟其發明如「係運用申請
    前既有之技術或知識，而為熟習該項技術者所能輕易完成時」，仍不得依法申請
    取得發明專利，復為同法第二十條第二項所明定。
二、本件第00000000號「昇降機捲揚裝置」發明專利案，係具備驅動鋼絲索
    輪、固定軸、構成安裝於前述驅動鋼絲索輪之電動機之一部分，而至少由一對磁
    極所組成之磁場，對向於該磁場而安裝於固定軸以構成電動機之另一部分的電極
    ，對應於規定之磁極位置而形成在前述驅動鋼絲索輪表面之凸部或凹部構成顯示
    磁極之被檢測部及相對於上述被檢測部以檢測隨前述驅動鋼絲索輪共同旋轉之規
    定磁極位置的磁極檢測器，前述磁極檢測器係以一對磁場所形成磁距之三分之一
    為間距至少設置三個者。經被告審查認為本案於九十年八月二十四日申請修正申
    請專利範圍，該修正本未變更實質，爰依該修正本審查；而七十八年九月十五日
    出版之「伺服感測器的基礎與應用」一書（即引證資料）所揭示之電動機組入式
    編碼器用以控制電動機之轉速與方向原係一般公知之技術，且本案鋼絲索輪原即
    由電動機驅動，難謂二者之控制目的有差異；另本案於一對磁場磁距間設置三個
    以上之磁檢測器僅係分解能力之單純指定，引證資料第九十八頁圖三─五九之磁
    編碼器在一對磁場磁距中配置有二個檢測磁頭以檢出磁極位置；又本案以對應磁
    極位置於鋼絲索輪表面形成凹部或凸部之顯示磁極之被顯示部，再以近接開關元
    件檢出磁極位置僅係習用磁感測元件之等效置換，且引證資料第九十八頁圖三─
    五八亦已揭示外設之磁感測器結構；故本案係習用轉動感測技術之單純運用，為
    熟習該項技術者所能輕易完成，不具進步性，而為應不予專利之處分。原告不服
    ，依序提起訴願、行政訴訟；兩造之主張各如事實欄所載，其爭點厥為本案是否
    違反專利法第第二十條第二項進步性之規定，而應不予發明專利？
三、經查，本案「由一對磁極所組成之磁場，對向於該磁場而安裝於固定軸以構成電
    動機之另一部分的電極，對應於規定磁極位置而形成在前述驅動鋼絲索輪表面之
    凸部或凹部構成顯示磁極之被檢測部及相對於上述被檢測部以檢測隨前述驅動鋼
    絲索輪共同旋轉之規定磁極位置的磁極檢測器‧‧‧」，與引證資料第九十七─
    九十八頁所載之電動機組入式編碼器「藉對向配置裝設磁性體齒輪與偏壓磁鐵的
    磁感測器，依齒輪凹凸的轉動利用磁阻效應元件構成磁感測器的電阻變化以產生
    方波」，為同一原理之相似結構；原告亦自認「本案解決前述技術問題所用之手
    段，與編碼器構造略有相似之處」（見起訴狀第三頁第七、八行），故本案可輕
    易自引證資料所揭示結構思及，實不具進步性。又本案申請專利說明書第三、四
    頁「技術背景」已記載編碼器運用於昇降捲揚機之習知技術，而編碼器即為引證
    資料所介紹之伺服感測器之一種，本案自難因其名稱為「昇降機之捲揚裝置」，
    即謂與「伺服感應器」非屬相同之技術領域，而可將之排除於「習知技術」之外
    。次查，引證資料第九十八頁第六行已明載該編碼器藉檢出迴轉鼓的有無信號而
    檢出位置，而轉動感測器用以檢測旋轉體轉速或方向原係習知之技術；本案則以
    編碼器信號檢測捲揚機索輪之轉速與方向，自難謂非習知技術之單純運用，為熟
    習該項技術者所能輕易完成，而不具進步性。至引證資料圖三─五九 (ｂ)係單
    一鐵心之雙磁頭結構（其磁頭線圈繞向不同），旨在說明在一對磁場磁距中配置
    複數個磁頭係旋轉編碼器習用技術，可依分解能力決定磁頭數目，圖三─五八與
    本案同為凹凸磁極構造，原本即可依分解度設置多個磁頭，在圖三｜五八之ψＡ
    ，ψＢ輸出波形上亦可看出與本案圖三中27a與27c波形相同之處，並非如原告所
    稱僅能利用一個磁感測器，故本案在磁檢測器分解能力之單純指定，亦為熟習轉
    動感測器技術者所能輕易完成，仍不具進步性。至原告訴稱本案為了顯示旋轉的
    絕對位置設置了脈衝計數器以取得該值與實際的馬達磁場位置的相關位置乙節，
    查該旋轉絕對位置之偵測原係旋轉檢測器之習知技術，引證資料第九十七頁第三
    ─五七圖及第二、三、四行之說明即揭示了附基位置編碼器的輸出波形與一迴轉
    一○二四脈波的增量比較，而脈波增量比較即以脈衝計數器來進行，故以脈衝計
    數器進行旋轉絕對位置之偵測原係習知技術的單純運用，自不具進步性。綜上所
    述，本案係習用轉動感測技術之單純運用，為熟習該項技術者所能輕易完成，不
    具進步性；被告以本案違反專利法第二十條第二項規定，而為應不予專利之處分
    ，洵無違誤，訴願決定予以維持，亦無不合；原告仍執前詞，訴請撤銷，為無理
    由，應予駁回。
據上論結，本件原告之訴為無理由，依行政訴訟法第九十八條第三項前段，判決如主
文。
中      華      民      國    九十二    年      十      月    二十九    日
                           臺 北 高 等 行 政 法 院  第二庭
                                             審判長 法  官  徐瑞晃
                                                    法  官  蕭惠芳
                                                    法  官  李得灶
右為正本係照原本作成。
如不服本判決，應於送達後二十日內向本院提出上訴狀並表明上訴理由，如於本判決
宣示後送達前提起上訴者，應於判決送達後二十日內補提上訴理由書（須按他造人數
附繕本）。
中      華      民      國    九十二    年     十一     月      四      日
                                                    書記官  陳清容


司法院資訊處製作；財團法人民間司法改革基金會備份。
